ACORDAO-COMPLETO-2516291

ACÓRDÃO 1774/2022 ATA 11/2022 - SEGUNDA CÂMARA

VISTOS, relatados e discutidos estes autos de tomada de contas especial instaurada pela Fundação Nacional de Saúde (Funasa) em desfavor de Elias Guimarães Santiago, como então prefeito de Concórdia - PA (gestões: 2009-2012 e 2017-2020) , diante da omissão no dever de prestar contas dos recursos federais repassados por meio do Termo de Compromisso TC/PAC n.º 371/2010 para a implantação do sistema de abastecimento de água sob o valor original de R$ 1.891.280,31 pelo aporte de R$ 1.822.310,00 em recursos federais e R$ 68.970,31 em recursos da contrapartida, tendo a vigência do ajuste sido estipulada para o período de 31/12/2010 a 19/12/2016, com o prazo para a prestação de contas fixado em 17/02/2017; 
ACORDAM os Ministros do Tribunal de Contas da União, reunidos em Sessão da 2ª Câmara, diante das razões apresentadas pelo Relator, em: 
9.1. rejeitar as alegações de defesa apresentadas por Elias Guimarães Santiago, sem prejuízo de excluir a responsabilidade do Município de Concórdia - PA na presente tomada de contas especial, diante dos elementos de convicção até aqui obtidos pelo TCU;
9.2. julgar irregulares as contas de Elias Guimarães Santiago, nos termos dos arts. 16, III, alíneas "a", "b" e "c", e 19, caput, da Lei n.º 8.443, de 1992, para condená-lo ao pagamento do correspondente débito, com a atualização monetária e os juros de mora calculados desde a data informada até o efetivo recolhimento, fixando-lhe o prazo de 15 (quinze) dias, contados da notificação, para que comprove perante o Tribunal, nos termos do art. 214, III, "a", do RITCU, o recolhimento da referida dívida em favor do Tesouro Nacional, na forma da legislação em vigor, sob as seguintes condições:
	Data de Ocorrência
	Valor Histórico (R$) 

	10/06/2015
	375.617,00

	10/06/2015
	171.076,00

9.3. aplicar a multa prevista no art. 57 da Lei n.º 8.443, de 1992, em desfavor de Elias Guimarães Santiago sob o valor individual de R$ 100.000,00 (cem mil reais) , fixando-lhe o prazo de 15 (quinze) dias, contados da notificação, para que comprove, perante o Tribunal, nos termos do art. 214, III, "a", do RITCU, o recolhimento da referida dívida em favor do Tesouro Nacional, com a devida atualização monetária, na forma da legislação em vigor;
9.4. autorizar, caso requerido, nos termos do art. 26 da Lei nº 8.443, de 1992, e do art. 217 do RITCU, o parcelamento das dívidas fixadas por este Acórdão em até 36 (trinta e seis) parcelas mensais e sucessivas, com a devida atualização monetária e os correspondentes acréscimos legais, esclarecendo ao responsável que a falta de pagamento de qualquer parcela importará no vencimento antecipado do saldo devedor, nos termos do art. 217, § 2º, do RITCU, sem prejuízo das demais medidas legais;
9.5. autorizar, desde logo, a cobrança judicial da dívida fixada por este Acórdão, nos termos do art. 28, inciso II, da Lei nº 8.443, de 1992, diante do não atendimento às notificações; e
9.6. enviar a cópia do presente Acórdão, com o Relatório e a Proposta de Deliberação, à Procuradoria da República no Estado do Pará, nos termos do art. 16, § 3º, da Lei nº 8.443, de 1992, para o ajuizamento das ações civis e penais cabíveis.

Tomada de Contas Especial instaurada pela Fundação Nacional de Saúde (Funasa) em desfavor do Município de Concórdia  PA, além de Elias Guimaraes Santiago, como então prefeito municipal (gestões: 2009-2012 e 2017-2020), diante da omissão no dever de prestar contas dos recursos federais repassados pelo Termo de Compromisso TC/PAC 0371/2010, para implantação de sistema de abastecimento de água, sob o valor original de R$ 1.891.280,31, sendo R$ 1.822.310,00 em recursos federais e R$ 68.970,31 referentes à contrapartida do convenente, com vigência de 31/12/2010 a 19/12/2016 e prazo para prestação de contas até 17/02/2017.

Segunda Câmara

Fundação Nacional de Saúde (Funasa).

3. Responsável: Elias Guimarães Santiago (CPF XXX.160.642-XX).

13.1. Ministros presentes: Augusto Nardes (na Presidência) e Aroldo Cedraz.
13.2. Ministro-Substituto convocado: Marcos Bemquerer Costa.
13.3. Ministro-Substituto presente: André Luís de Carvalho (Relator).

ANDRÉ DE CARVALHO

Trata-se de tomada de contas especial instaurada pela Fundação Nacional de Saúde (Funasa) em desfavor de Elias Guimarães Santiago, como então prefeito de Concórdia - PA (gestões: 2009-2012 e 2017-2020) , diante da omissão no dever de prestar contas dos recursos federais repassados por meio do Termo de Compromisso TC/PAC n.º 371/2010 para a implantação do sistema de abastecimento de água sob o valor original de R$ 1.891.280,31 pelo aporte de R$ 1.822.310,00 em recursos federais e R$ 68.970,31 em recursos da contrapartida, tendo a vigência do ajuste sido estipulada para o período de 31/12/2010 a 19/12/2016, com o prazo para a prestação de contas fixado em 17/02/2017.
2.	Após a análise final do feito, o Auditor Federal Marco André Santos de Albuquerque lançou o seu parecer conclusivo à Peça 97, com a anuência dos dirigentes da Secex-TCE (Peças 98 e 99) , nos seguintes termos:
" (...) HISTÓRICO 
2	Em 15/07/2019, com fundamento na IN/TCU 71/2012, alterada pela IN/TCU 76/2016 e DN/TCU 155/2016, o dirigente da Funasa autorizou a instauração da tomada de contas especial (peça 2) . O processo foi registrado no sistema e-TCE com o número 592/2020.
3	O Termo de compromisso TC/PAC 0371/10, registro Siafi 666596, foi firmado no valor de R$ 1.891.280,31, sendo R$ 1.822.310,00 à conta do concedente e R$ 68.970,31 referentes à contrapartida do convenente. Teve vigência de 31/12/2010 a 19/12/2016, com prazo para apresentação da prestação de contas em 17/02/2017. Os repasses efetivos da União totalizaram R$ 1.822.310,00 e foram creditados na conta específica em 25/04/2012 (R$ 728.924,00) , 12/11/2013 (R$ 546.693,00) e 10/06/2015 (R$ 375.617,00 e R$ 171.076,00) (peças 9, 16, 25 e 76) .
4	A prestação de contas e complementações enviadas foram analisadas por meio dos documentos constantes nas peças 34, 39, 40, 55, 63 e 64.
5	O fundamento para a instauração da Tomada de Contas Especial, conforme consignado na matriz de responsabilização elaborada pelo tomador de contas, foi a constatação da seguinte irregularidade: 
'Não comprovação da boa e regular aplicação dos recursos federais repassados à Prefeitura Municipal de Concórdia do Pará - PA, em face da omissão no dever de prestar contas dos valores transferidos, no âmbito do termo de compromisso descrito como 'SISTEMA DE ABASTECIMENTO DE ÁGUA PARA ATENDER O MUNICIPIO DE CONCORDIADO PARA/PA, NO PROGRAMA DE ACELERACAO DO CRESCIMENTO/PAC-2010', no período de 31/12/2010 a 19/12/2016, cujo prazo encerrou-se em 17/2/2017.'
6	O responsável arrolado na fase interna foi devidamente comunicado e, diante da ausência de justificativas suficientes para elidir a irregularidade e da não devolução dos recursos, instaurou-se a tomada de contas especial.
7	No relatório (peça 66) , o tomador de contas concluiu que o prejuízo importaria no valor original de R$ 1.822.310,00, imputando-se a responsabilidade a Elias Guimaraes Santiago, prefeito, no período de 01/01/2009 a 31/12/2012 e 01/01/2017 a 31/12/2020, na condição de gestor dos recursos.
8	Em 13/1/2021, a Controladoria-Geral da União emitiu o relatório de auditoria (peça 70) , em concordância com o relatório do tomador de contas. O certificado de auditoria e o parecer do dirigente do órgão de controle interno concluíram pela irregularidade das presentes contas (peças 71 e 72) .
9	Em 29/01/2021, o ministro responsável pela área atestou haver tomado conhecimento das conclusões contidas no relatório e certificado de auditoria, bem como do parecer conclusivo do dirigente do órgão de controle interno, manifestando-se pela irregularidade das contas, e determinou o encaminhamento do processo ao Tribunal de Contas da União (peça 73) .
10	Uma vez remetidos os autos a este Tribunal para fins de apreciação e julgamento, em sede de instrução preliminar (peça 78) , a análise dos pressupostos de procedibilidade previstos na IN/TCU 71/2012 verificou que não havia óbices que impedissem o prosseguimento desta tomada de contas especial, uma vez que não se configurou o transcurso de mais de dez anos entre o fato gerador e a primeira notificação válida do responsável pela autoridade administrativa competente. Verificou-se, ainda, que o valor atualizado do débito apurado (sem juros) em 01/01/2017 era superior ao valor mínimo de alçada vigente nesta Corte de Contas. Por fim, foi encontrado débito imputável ao responsável Elias Guimaraes Santiago em outros processos no Tribunal.
11	Na sequência procedeu-se ao exame técnico dos elementos fáticos e jurídicos relacionados ao feito, com vistas a propiciar o estabelecimento de parâmetros processuais objetivos para a adequada apuração dos fatos, identificação dos responsáveis e quantificação do dano para fins de ressarcimento, nos seguintes termos (peça 78, p. 3-4) :
'EXAME TÉCNICO			 
14. Como visto, o tomador de contas opinou pela responsabilização do prefeito Elias Guimarães Santiago (2009-2012 e 2017-2020) ao pagamento do valor total repassado ao Município de Concórdia do Pará/PA no âmbito do Termo de compromisso TC/PAC 0371/10, que tinha por objeto a implantação de sistema de abastecimento de água para atender o aludido ente subnacional, em face da omissão no dever de apresentar a prestação de contas final do ajuste.
15. A proposta oferecida na fase interna encontra amparo no Enunciado de Súmula 230 desta Corte de Contas, a seguir reproduzido, porquanto o prazo final para a apresentação da prestação de contas escoou durante a gestão do responsável (17/02/2017) .
	Compete ao prefeito sucessor apresentar a prestação de contas referente aos recursos federais recebidos por seu antecessor, quando este não o tiver feito e o prazo para adimplemento dessa obrigação vencer ou estiver vencido no período de gestão do próprio mandatário sucessor, ou, na impossibilidade de fazê-lo, adotar as medidas legais visando ao resguardo do patrimônio público.
16. Entende-se correta a proposta para que o responsável seja condenado ao pagamento do valor total repassado, a despeito das peculiaridades do caso darem conta de que houve a realização integral do objeto do ajuste, com etapa útil, embora com pendência (peça 60) , e a apresentação, com aprovação pelos setores financeiro e técnico, da prestação de contas pelo prefeito Antônio do Nascimento Guimarães (2013-2016) (peça 50) das parcelas creditadas em 25/04/2012 (R$ 728.924,00) e 12/11/2013 (R$ 546.693,00) (peça 40) .
17. A princípio, a omissão quanto à prestação de contas final impede que se estabeleça o liame de causalidade entre as despesas incorridas e a parcela dos recursos transferidos na última parcela, dando ensejo à presunção relativa de dano ao erário. 
18. Ocorre que, no caso vertente, entende-se que esse fato, bem assim a apresentação e aprovação de montante equivalente a 70% dos recursos repassados, e o ateste de que houve execução física de 100% do ajuste (sugerindo o seu pleno funcionamento e o alcance social desejado) , não têm o condão de promover a redução do valor a ser ressarcido aos cofres públicos, que deve corresponder à integralidade dos valores transferidos, uma vez que não foram apresentados documentos essenciais para garantir a manutenção dos objetivos sociais alcançados.
19. Com efeito, na relação de documentos não apresentados que consta do Parecer Técnico 076/2017 (peça 39, p. 3) , destacam-se o 'documento dos terrenos com registro em cartório' e a 'licença de operação' do empreendimento. A não apresentação desses documentos inviabiliza o usufruto do empreendimento em benefício da sociedade nos moldes pretendidos, justificando a imputação do débito correspondente ao valor integral repassado.
20. A esse respeito, bem se vê que a obrigação de apresentar referidos documentos era de pleno conhecimento do prefeito Elias Guimarães Santiago, que celebrou o ajuste durante o seu primeiro mandato (2009-2012) , tendo em vista constar da documentação de habilitação a licença de instalação e a declaração por ele apresentada de que o município era detentor da posse da área objeto da intervenção (peça 4, p. 3-4) .
21. Em acréscimo, será proposta a inclusão do Município de Concórdia do Pará/PA no polo passivo da presente relação processual, de modo a impedir que ocorra o indevido enriquecimento ilícito do ente federado, que resultaria da regularização das pendências apontadas nos autos, em face da condenação do responsável à restituição do valor repassado no âmbito do TC/PAC 0371/2010.'
12	Em vista do exame técnico realizado, foi proposta a citação do prefeito Elias Guimarães Santiago e do Município de Concórdia do Pará/PA, bem como a audiência do aludido gestor, nos seguintes termos: 
	'PROPOSTA DE ENCAMINHAMENTO
	30. 	Diante do exposto, submetem-se os autos à consideração superior, propondo:
realizar a citação dos responsáveis a seguir indicados, com fundamento nos arts. 10, § 1º, e 12, incisos I e II, 16, § 2º, da Lei 8.443/1992, c/c os arts. 202, incisos I e II, e 209, § 5º, do RITCU, para que, no prazo de 15 (quinze) dias, em decorrência das condutas praticadas, apresentem alegações de defesa e/ou recolham, aos cofres especificados, a quantia abaixo indicada, atualizada monetariamente a partir da respectiva data até o efetivo recolhimento, abatendo-se na oportunidade as quantias eventualmente ressarcidas, na forma da legislação em vigor, que geraram a irregularidade demonstrada a seguir:
Irregularidade: não comprovação da boa e regular aplicação dos recursos federais repassados ao Município de Concórdia do Pará/PA, em face da omissão no dever de prestar contas final dos valores transferidos por meio do Termo de Compromisso TC/PAC 0371/2010, que tinha por objeto a implantação de sistema de abastecimento de água para atender o aludido ente subnacional, no período de 31/12/2010 a 19/12/2016, cujo prazo encerrou-se em 17/02/2017.
Dispositivos violados: art. 37, caput, c/c o art. 70, parágrafo único, da Constituição da República Federativa do Brasil; art. 93, do Decreto-lei 200/1967; art. 66, do Decreto 93.872/1986; Lei 8.443/93 (art. 8º c/c art. 16, inc. III, alínea 'a'; Lei. 8.429/92 (art. 11, inc. VI) ; Decreto 83.872/1986 (arts. 66, 145 e 148) e cláusula quarta do Termo de Compromisso TC/PAC 0371/2010.
Responsáveis solidários: Elias Guimaraes Santiago (CPF: XXX.160.642-XX) e Município de Concórdia/PA (CNPJ 14.145.791/0001-52) .
	Data de Ocorrência
	Valor Histórico (R$) 

	25/04/2012
	728.924,00

	12/11/2013
	546.693,00

	10/06/2015
	375.617,00

	10/06/2015
	171.076,00

Cofre credor: Tesouro Nacional.
Responsável 1: Elias Guimaraes Santiago (CPF: XXX.160.642-XX) :
Conduta: não demonstrar a boa e regular aplicação dos recursos federais repassados ao Município de Concórdia do Pará/PA por meio do Termo de Compromisso TC/PAC 0371/2010, no período de 31/12/2010 a 19/12/2016, em face da omissão na prestação de contas final do ajuste, cujo prazo encerrou-se em 17/02/2017.
Nexo de causalidade: ao não apresentar a prestação de contas final dos recursos repassados ao Município de Concórdia do Pará/PA por meio do Termo de Compromisso TC/PAC 0371/2010 o responsável deixou de apresentar documentos essenciais para a aprovação das contas, a exemplo do termo de propriedade do terreno em que o objeto do ajuste foi executado, entre outros, resultando em prejuízo ao erário correspondente ao total dos recursos repassados.
Culpabilidade: não há excludentes de ilicitude, de culpabilidade e de punibilidade; é razoável supor que o responsável tinha consciência da ilicitude de sua conduta; era exigível conduta diversa da praticada, qual seja, desincumbir-se do seu dever por meio da apresentação da prestação de contas no prazo e forma devidos.
Responsável 2: Município de Concórdia/PA (CNPJ 14.145.791/0001-52) :
Conduta: não apresentar, no âmbito do Termo de Compromisso TC/PAC 0371/2010, a documentação necessária para garantir a manutenção do usufruto do empreendimento construído em benefício da sociedade nos moldes pretendidos.
Nexo de causalidade: a não apresentação da documentação a necessária para garantir a manutenção do usufruto do empreendimento construído em benefício da sociedade nos moldes pretendidos no âmbito do Termo de Compromisso TC/PAC 0371/2010 resultou na frustração do alcance dos objetivos socais avençados e no prejuízo ao erário correspondente ao total dos recursos repassados.
Culpabilidade: não há excludentes de ilicitude, de culpabilidade e de punibilidade; é razoável supor que o responsável pelo Município de Concórdia do Pará/PA tinha consciência da ilicitude de sua conduta; era exigível conduta diversa da praticada, qual seja, desincumbir-se do seu dever por meio da apresentação da documentação necessária no prazo e forma devidos.
 (...) d) realizar a audiência do responsável abaixo indicado, com fundamento nos arts. 10, § 1º, e 12, incisos I e III, da Lei 8.443/1992, c/c o art. 202, incisos I e III, do RITCU, para que, no prazo de 15 (quinze) dias, apresente razões de justificativa quanto às condutas praticadas que geraram as irregularidades demonstradas a seguir: 
Responsável: Elias Guimaraes Santiago (CPF: XXX.160.642-XX) .
Irregularidade: não cumprimento do prazo originalmente estipulado para prestação de contas dos recursos federais repassados ao Município de Concórdia do Pará/PA, em face da omissão no dever de prestar contas dos valores transferidos por meio do Termo de Compromisso TC/PAC 0371/2010, que tinha por objeto a implantação de sistema de abastecimento de água para atender o aludido ente subnacional, no período de 31/12/2010 a 19/12/2016, cujo prazo encerrou-se em 17/02/2017; e não demonstração da impossibilidade de fazê-lo no prazo devido.
Dispositivos violados: art. 37, caput, c/c o art. 70, parágrafo único, da Constituição da República Federativa do Brasil; art. 93, do Decreto-lei 200/1967; art. 66, do Decreto 93.872/1986; Cláusula Quarta do Termo de Compromisso TC/PAC 0371/2010.
Conduta: descumprir o prazo originalmente estipulado para prestação de contas dos recursos federais repassados ao Município de Concórdia do Pará/PA, em face da omissão no dever de prestar contas dos valores transferidos por meio do Termo de Compromisso TC/PAC 0371/2010, que tinha por objeto a implantação de sistema de abastecimento de água para atender o aludido ente subnacional, no período de 31/12/2010 a 19/12/2016, cujo prazo encerrou-se em 17/02/2017; e não demonstrar a impossibilidade de fazê-lo no prazo devido.
Nexo de causalidade: ao não realizar a prestação de contas final dos recursos repassados ao Município de Concórdia do Pará/PA por meio do Termo de Compromisso TC/PAC 0371/2010 o responsável deixou de apresentar documentos essenciais para a aprovação das contas, a exemplo do termo de propriedade do terreno em que o objeto do ajuste foi executado, entre outros.
Culpabilidade: não há excludentes de ilicitude, de culpabilidade e de punibilidade; é razoável supor que o responsável tinha consciência da ilicitude de sua conduta; era exigível conduta diversa da praticada, qual seja, desincumbir-se do seu dever por meio da apresentação da prestação de contas no prazo e forma devidos ou o oferecimento de justificativas no sentido de que adotou medidas administrativas que estavam ao seu alcance para obter a documentação necessária à prestação de contas, mas encontrou dificuldades concretas que o impediram de prestar contas.'
13	Em cumprimento ao despacho do relator, de 31/05/2021 (peça 81) , foram promovidas as devidas notificações dos responsáveis, nos seguintes moldes: 
citação e audiência de Elias Guimarães Santiago:
	Comunicação: Ofício 32289/2021 - Seproc (peça 84) 
Data da Expedição: 23/06/2021
Data da Ciência: 09/07/2021 (peça 88) 
Observação: Ofício enviado para o endereço do responsável, conforme pesquisa na base de dados nos sistemas corporativos do TCU, custodiada pelo TCU.
Fim do prazo para a defesa: 24/07/2021
	
citação do Município de Concórdia do Pará/PA:
	Comunicação: Ofício 32290/2021 - Seproc (peça 85) 
Data da Expedição: 23/06/2021
Data da Ciência: 09/07/2021 (peça 89) 
Observação: Ofício enviado para o endereço do responsável, conforme pesquisa na base de dados no sistema da Receita Federal, custodiada pelo TCU.
Fim do prazo para a defesa: 24/07/2021
	
14	O responsável Elias Guimarães Santiago apresentou a defesa lançada às peças 94-96. O Município de Concórdia do Pará/PA não apresentou defesa.
	EXAME TÉCNICO
15	O exame técnico ora proposto compreende a análise da defesa apresentada, bem como da revelia configurada, tomando como base as irregularidades atribuídas aos responsáveis no âmbito das instruções precedentes, em cotejo com os elementos comprobatórios constantes dos autos e os argumentos que possam ser aproveitados em favor dos responsáveis em manifestações colhidas na fase interna desta Tomada de Contas Especial, acaso existentes.
	Da validade das notificações
16	Preliminarmente, cumpre tecer breves considerações sobre a forma como são realizadas as comunicações processuais no TCU. A esse respeito, destacam-se o art. 179, do Regimento Interno do TCU (Resolução 155, de 04/12/2002) e o art. 4º, inciso III, § 1º, da Resolução TCU 170, de 30/06/2004, in verbis:
'Art. 179. A citação, a audiência ou a notificação, bem como a comunicação de diligência, farse-ão:
I - mediante ciência da parte, efetivada por servidor designado, por meio eletrônico, fac-símile, telegrama ou qualquer outra forma, desde que fique confirmada inequivocamente a entrega da comunicação ao destinatário;
II - mediante carta registrada, com aviso de recebimento que comprove a entrega no endereço do destinatário;
III - por edital publicado no Diário Oficial da União, quando o seu destinatário não for localizado
 (...) Art. 3º As comunicações serão dirigidas ao responsável, ou ao interessado, ou ao dirigente de órgão ou entidade, ou ao representante legal ou ao procurador constituído nos autos, com poderes expressos no mandato para esse fim, por meio de:
I - correio eletrônico, fac-símile ou telegrama;
II - servidor designado;
III - carta registrada, com aviso de recebimento;
IV - edital publicado no Diário Oficial da União, quando o seu destinatário não for localizado, nas hipóteses em que seja necessário o exercício de defesa.
Art. 4º. Consideram-se entregues as comunicações:
I - efetivadas conforme disposto nos incisos I e II do artigo anterior, mediante confirmação da ciência do destinatário;
II - realizadas na forma prevista no inciso III do artigo anterior, com o retorno do aviso de recebimento, entregue comprovadamente no endereço do destinatário;
III - na data de publicação do edital no Diário Oficial da União, quando realizadas na forma prevista no inciso IV do artigo anterior.
§ 1º O endereço do destinatário deverá ser previamente confirmado mediante consulta aos sistemas disponíveis ao Tribunal ou a outros meios de informação, a qual deverá ser juntada ao respectivo processo.'
17	Bem se vê, portanto, que a validade da citação via postal não depende de que o aviso de recebimento seja assinado pelo próprio destinatário da comunicação, o que dispensa, no caso em tela, a entrega do AR em 'mãos próprias'. A exigência da norma é no sentido de o Tribunal verificar se a correspondência foi entregue no endereço correto, residindo aqui a necessidade de certeza inequívoca. 
18	Não é outra a orientação da jurisprudência do TCU, conforme se verifica dos julgados a seguir transcritos:
'São válidas as comunicações processuais entregues, mediante carta registrada, no endereço correto do responsável, não havendo necessidade de que o recebimento seja feito por ele próprio (Acórdão 3648/2013-TCU-Segunda Câmara, Relator Min. José Jorge) ;
É prescindível a entrega pessoal das comunicações pelo TCU, razão pela qual não há necessidade de que o aviso de recebimento seja assinado pelo próprio destinatário. Entregandose a correspondência no endereço correto do destinatário, presume-se o recebimento da citação. (Acórdão 1019/2008-TCU-Plenário, Min. Benjamin Zymler) ;
As comunicações do TCU, inclusive as citações, deverão ser realizadas mediante Aviso de Recebimento - AR, via Empresa Brasileira de Correios e Telégrafos, bastando para sua validade que se demonstre que a correspondência foi entregue no endereço correto. (Acórdão 1526/2007-TCU-Plenário, Min. Aroldo Cedraz) .'
19	A validade do critério de comunicação processual do TCU foi referendada pelo Supremo Tribunal Federal, nos termos do julgamento do MS-AgR 25.816/DF, por meio do qual se afirmou a desnecessidade da ciência pessoal do interessado, entendendo-se suficiente a comprovação da entrega do 'AR' no endereço do destinatário:
'Ementa: agravo regimental. Mandado de segurança. Desnecessidade de intimação pessoal das decisões do tribunal de contas da união. art. 179 do regimento interno do TCU. Intimação do ato impugnado por carta registrada, iniciado o prazo do art. 18 da Lei 1.533/1951 da data constante do aviso de recebimento. Decadência reconhecida. Agravo improvido.
O envio de carta registrada com aviso de recebimento está expressamente enumerado entre os meios de comunicação de que dispõe o Tribunal de Contas da União para proceder às suas intimações.
O inciso II do art. 179 do Regimento Interno do TCU é claro ao exigir apenas a comprovação da entrega no endereço do destinatário, bastando o aviso de recebimento simples.' 
	Da revelia do Município de Concórdia do Pará/PA
20	No caso vertente, a citação do ente federado se deu no endereço da sede da prefeitura, proveniente de pesquisa de endereço realizada pelo TCU na base de dados da Receita Federal custodiada pelo TCU (peça 83) , sendo que a entrega do ofício citatório nesse endereço restou comprovada (peça 89) , sendo desnecessária, portanto, a adoção de outras medidas pelo Tribunal, visto que o recebimento das notificações no endereço oficial torna válida a medida processual adotada por esta Corte de Contas.
21	Superada a análise acerca da validade das notificações, transcorrido o prazo regimental fixado e mantendo-se inerte o aludido responsável, impõe-se que seja considerado revel, dando-se prosseguimento ao processo, com fulcro no art. 12, § 3º, da Lei 8.443/1992.
22	Nos processos do TCU, a revelia não leva à presunção de que seriam verdadeiras todas as imputações levantadas contra os responsáveis, diferentemente do que ocorre no processo civil, em que a revelia do réu opera a presunção da verdade dos fatos narrados pelo autor (Acórdão 1009/2018-TCU-Plenário, Min. Bruno Dantas; 2.369/2013-Plenário, Min. Benjamin Zymler e 2.449/2013-Plenário, Min. Benjamin Zymler) . Dessa forma, a avaliação da responsabilidade do agente não pode prescindir da prova existente no processo ou para ele carreada. 
23	Como visto, a inclusão do Município de Concórdia do Pará/PA no polo passivo da presente demanda teve por objetivo impedir que ocorra o indevido enriquecimento ilícito do ente federado, que resultaria da regularização das pendências apontadas nos autos, em face da condenação do responsável à restituição do valor repassado no âmbito do TC/PAC 0371/2010.
24	Mesmo as alegações de defesa não sendo apresentadas, considerando o princípio da verdade real que rege esta Corte, procurou-se buscar em manifestações na fase interna desta Tomada de Contas Especial se havia algum argumento que pudesse ser aproveitado em favor da municipalidade. 
25	No caso vertente, todavia, não houve manifestação do ente acerca da circunstância que justificou a sua inclusão no rol de responsáveis em outras etapas processuais, não havendo, assim, nenhum argumento que possa ser aproveitado em seu benefício.
	Das alegações de defesa de Elias Guimarães Santiago
26	O responsável apresentou a defesa lançada às peças 94-96 por meio de advogado regularmente constituído.
27	No âmbito da peça 94, o responsável alega que a obrigação de prestar contas do ajuste é do prefeito que o sucedeu no cargo, Antônio do Nascimento Guimarães (peça 96) . A esse respeito, o responsável informa que geriu apenas os recursos provenientes da primeira parcela do TC/PAC 0371/10, entre setembro e outubro de 2012, e que a execução das demais parcelas do ajuste ocorreram sob a responsabilidade do seu sucessor.
28	O gestor junta aos autos os comprovantes das despesas por ele realizadas durante o seu mandato (peça 95) .
	Análise da defesa de Elias Guimarães Santiago
29	Para a análise da defesa apresentada pelo prefeito Elias Guimarães Santiago, importa observar que TC/PAC 0371/2010 apresenta a peculiaridade de ter sido celebrado durante a gestão 2009-2012 do responsável, de ter sido parcialmente executado durante a gestão do seu sucessor, o prefeito Antônio Nascimento Guimarães (2013-2016) , e de ter o prazo final para a apresentação da prestação de contas coincidido com a nova gestão do prefeito Elias Guimarães Santiago (2017-2020) .
30	Tendo essas circunstâncias em mente, vê-se que a defesa por ele apresentada não merece acolhimento. 
31	A esse respeito é assente na jurisprudência deste Tribunal que o dever de prestar contas recai sobre aquele gestor em cujo mandato se enquadra a data prevista para fazê-lo. (Acórdão 3576/2019-TCU-Segunda Câmara, Min. Ana Arraes; Acórdão 857/2017-TCU-Plenário, Min. Aroldo Cedraz; Acórdão 503/2016-TCU-Segunda Câmara, Min-Sub. Marcos Bemquerer) .
32	É irrelevante, portanto, que a execução da maior parte dos recursos tenha sido realizada durante a gestão do prefeito antecessor. O fato gerador da obrigação em tela é a data de encerramento do prazo para a apresentação da prestação de contas. No caso vertente, bem se vê que o termo final para a apresentação da prestação de contas do ajuste ocorreu em 17/02/2017, portanto, durante a gestão do responsável no cargo de prefeito de Concórdia do Pará/PA.
33	Na espécie houve, de modo resumido, ateste de execução física de 100% do objeto do ajuste e apresentação da prestação de contas de 70% dos recursos transferidos (1ª e 2ª parcelas) . Referidas contas foram apresentadas pelo prefeito antecessor, Antônio Nascimento Guimarães.
34	A despeito da aprovação das duas primeiras parcelas, entendeu-se que o prejuízo apurado nos autos deveria corresponder a 100% dos recursos transferidos, uma vez que não foram apresentados documentos obrigatórios e considerados essenciais para garantir a manutenção dos objetivos sociais alcançados, quais sejam, o 'documento dos terrenos com registro em cartório' e a 'licença de operação do empreendimento'.
35	Além de ser o responsável em cujo mandato ocorreu o termo final para o cumprimento da obrigação, foi detalhado na instrução que apresentou os fundamentos para a citação e audiência do responsável (peça 78) que o prefeito Elias Guimarães Santiago tinha pleno conhecimento da necessidade de apresentação dessa documentação para a aprovação da prestação final de contas do ajuste, uma vez que era ele o ocupante do cargo de prefeito por ocasião da celebração do ajuste, é dizer, o responsável foi o signatário da avença (peça 4, p. 3-4) .
36	Não é demais salientar que os termos da citação que lhe foi enviada deixaram claro qual providência era esperada do responsável nesta fase processual, ou seja, que cabia a ele promover a apresentação da prestação de contas final do ajuste, com a apresentação dos documentos considerados essenciais para a sua aprovação. 
37	Diante disso, forçoso concluir que os documentos por ele apresentados em sede de defesa não atendem a esse fim, uma vez que tratam tão somente das despesas relacionadas à avença que foram realizadas durante o seu mandato.
38	Além de não se pronunciar sobre os motivos que ensejaram a sua citação, o responsável também não apresentou razões de justificativa para o fato que ensejou a sua audiência nos autos, não tendo sido esclarecidas assim as razões para a perda do prazo para o cumprimento do dever de prestar contas.
39	Em vista dessas considerações, será proposta a rejeição das alegações de defesa e das razões de justificativa apresentadas pelo responsável.
40	Tendo em vista, porém, a ocorrência de débito imputável a município no presente processo, será proposta a fixação de novo e improrrogável prazo para o ente federado promover o recolhimento da dívida, com fulcro no art. 12, § 1º, da Lei 8.443/1992 e no art. 202, § 3º, do Regimento Interno do TCU, reputando-se mais adequado proceder ao julgamento das contas do responsável, com a condenação ao pagamento do débito e a aplicação da respectiva multa, após o prazo oferecido para o ente recolher a dívida.
	Prescrição da Pretensão Punitiva
41	Vale ressaltar que a pretensão punitiva do TCU, conforme Acórdão 1441/2016-TCU-Plenário, Relator Min. Benjamin Zymler, que uniformizou a jurisprudência acerca dessa questão, subordina-se ao prazo geral de prescrição indicado no art. 205 do Código Civil, que é de dez anos, contado da data de ocorrência da irregularidade sancionada, nos termos do art. 189 do Código Civil, sendo este prazo interrompido pelo ato que ordenar a citação, a audiência ou a oitiva do responsável.
42	No caso em exame, verifica-se que não ocorreu a prescrição da pretensão punitiva, visto que não houve o transcurso de 10 anos entre a irregularidade sancionada, ocorrida em 17/02/2017, termo final para a apresentação da prestação de contas final, e o ato de ordenação da citação, ocorrido em 31/05/2021 (peça 81) .
	CONCLUSÃO
43	A partir dos elementos constantes nos autos e do exame das ocorrências descritas na seção 'Exame Técnico', verifica-se que o responsável Elias Guimaraes Santiago não logrou afastar as irregularidades que justificaram a realização da sua citação e da sua audiência nestes autos, devendo, portanto, ter rejeitadas as suas alegações de defesa e razões de justificativa.
44	Verifica-se, ainda, que o Município de Concórdia do Pará/PA, embora regularmente notificado, deixou transcorrer in albis o prazo para apresentar defesa, devendo, assim, ser declarada a sua condição de revel, nos termos do art. 12, § 3º, da Lei 8.443/1992.
45	Considerando que as presente contas contemplam a circunstância de débito imputável a ente político, será proposta a fixação de novo e improrrogável prazo para o ente promover o recolhimento da dívida, com fulcro no art. 12, § 1º, da Lei 8.443/1992 e no art. 202, § 3º, do Regimento Interno do TCU, reputando-se mais adequado proceder ao julgamento das contas do prefeito Elias Guimarães Santiago após o prazo oferecido para o ente recolher a dívida.
46	Registre-se que, em se tratando de recursos do Programa de Aceleração do Crescimento - PAC, o cofre credor da dívida é o Tesouro Nacional, nos termos do art. 6º, § 2º, da Lei nº 11.578/2007, que dispõe sobre a transferência obrigatória de recursos financeiros para a execução pelos Estados, Distrito Federal e Municípios de ações do Programa de Aceleração do Crescimento - PAC. 
	PROPOSTA DE ENCAMINHAMENTO
47	Diante do exposto, submetemos os autos à consideração superior, propondo ao Tribunal:
47.1	considerar revel o Município de Concórdia do Pará/PA (CNPJ 14.145.791/0001-52) , para todos os efeitos, dando-se prosseguimento ao processo, com fulcro no art. 12, § 3º, da Lei 8.443/1992; 
47.2	rejeitar as alegações de defesa apresentadas por Elias Guimaraes Santiago (CPF: XXX.160.642-XX) ;
47.3	fixar novo e improrrogável prazo de 15 (quinze) dias, com fundamento no art. 12, § 1º, da Lei 8.443/1992 e no art. 202, § 3º, do Regimento Interno do TCU, a contar da notificação, para que o Município de Concórdia do Pará/PA (CNPJ 14.145.791/0001-52) efetue e comprove, perante este Tribunal, o recolhimento da quantia a seguir indicada aos cofres do Tesouro Nacional, atualizadas monetariamente a partir das datas indicadas, até a data do efetivo recolhimento, na forma prevista na legislação em vigor:
	Data de Ocorrência
	Valor Histórico (R$) 

	25/04/2012
	728.924,00

	12/11/2013
	546.693,00

	10/06/2015
	375.617,00

	10/06/2015
	171.076,00

47.4	informar ao Município de Concórdia do Pará/PA (CNPJ 14.145.791/0001-52) que a liquidação tempestiva do débito atualizado monetariamente sanará o processo e permitirá que as contas do município sejam julgadas regulares com ressalva e lhe seja dada quitação, ao passo que a ausência dessa liquidação tempestiva acarretará o julgamento pela irregularidade das contas do ente federado, com imputação de débito, a ser atualizado monetariamente e acrescido de juros moratórios, nos termos do art. 19 da Lei 8.443/1992."
3.	Enfim, por intermédio do Exmo. Sr. Subprocurador-Geral Paulo Soares Bugarin, o MPTCU discordou parcialmente da referida proposta da unidade técnica em função aí, especialmente, da ausência de responsabilidade do ente municipal e da necessidade de correção sobre o valor do débito, tendo consignado, para tanto, o seu parecer à Peça 100 pela seguinte linha:
	" (...) Cuidam os autos de tomada de contas especial instaurada pela Fundação Nacional de Saúde (Funasa) em desfavor de Elias Guimarães Santiago, prefeito de Concórdia do Pará/PA, em razão de omissão quanto ao dever de prestar contas do Termo de Compromisso TC/PAC 0371/2010, cujo objeto era a implantação de sistemas de abastecimento de água para o atendimento de comunidades diversas localizadas naquele município.
2	Para a consecução do objetivo pactuado, foram previstos R$ 1.891.280,31, dos quais R$ 1.822.310,00 foram transferidos pela União e o restante correspondeu à contrapartida municipal. O ajuste vigeu entre 31/12/2010 e 19/12/2016, com prazo para prestação de contas findo em 17/2/2017.
3	Segundo relatado nos autos, as obras foram integralmente realizadas e os sistemas de abastecimento de água se encontram em operação. Com relação à prestação de contas, no entanto, menciona-se a aprovação somente da parcial, que envolveu os recursos das duas primeiras parcelas repassadas, totalizando R$ 1.275.617,00. A prestação de contas final não foi apresentada.
4	O prazo para submissão da prestação de contas final se exauriu durante o mandato do Sr. Elias Guimarães Santiago, o qual fora responsável pela celebração do instrumento de repasse e pelo início da utilização dos recursos. Esse gestor, inclusive, encontra-se atualmente novamente no cargo de prefeito de Concórdia do Pará/PA.
5	Dentre os documentos requeridos na prestação de contas final, deveria constar a comprovação de que o município deteria a posse dos imóveis em que as estruturas do sistema de abastecimento foram implantadas. Diante da ausência dessa demonstração, considerou-se inexistir garantia da continuidade da operação dos sistemas, resultando na total perda dos benefícios disponibilizados à população local.
6	Diante dessa situação de omissão do gestor municipal em demonstrar a regular aplicação dos recursos públicos empregados, a Funasa impugnou o montante integral transferido ao município e atribuiu ao prefeito faltoso a responsabilidade de restituir os valores ao erário federal.
7	Na fase externa da TCE, a unidade instrutora (peça 78) concordou com tal entendimento, porém incluiu o próprio município como responsável solidário pelo débito, "'de modo a impedir que ocorra o indevido enriquecimento ilícito do ente federado, que resultaria da regularização das pendências apontadas nos autos, em face da condenação do responsável à restituição do valor repassado no âmbito do TC/PAC 0371/2010'.
8	Dessa forma, foi realizada a citação do prefeito e do município, além da audiência do prefeito por descumprimento do prazo para prestar contas. As notificações foram regularmente efetuadas, porém somente o prefeito apresentou alegações de defesa (peças 94-96) . O silêncio do município configuraria revelia, nos termos do art. 12, § 3º, da Lei 8.443/92.
9	Em sua defesa, o responsável, essencialmente, alegou que caberia ao seu antecessor prestar contas dos recursos que utilizara e anexou documentos que comporiam a prestação de contas. O argumento foi refutado pela SecexTCE, tendo em vista a clara obrigação de apresentação da prestação de contas pelo responsável, em cujo mandato findou o prazo para cumprimento dessa obrigação. Por sua vez, a documentação juntada não demonstraria a regularidade das despesas efetuadas.
10	Por conseguinte, considerando a insuficiência das alegações de defesa submetidas, a revelia do município e a manutenção da responsabilidade solidária pela recomposição dos cofres federais, bem como a inocorrência de prescrição, a SecexTCE propôs (peça 97) fixar novo e improrrogável prazo para que o ente federado promova o recolhimento da dívida.
11	Com as devidas vênias, manifesto divergência parcial com relação ao posicionamento defendido pela unidade instrutora.
12	No que concerne às alegações de defesa apresentadas pelo responsável, alinho-me ao entendimento de que se mostraram insuficientes para elidir as irregularidades apontadas ou para excluir a culpabilidade. Cabe ao prefeito em cujo mandato se encerra o prazo para prestação de contas o cumprimento dessa obrigação, mesmo que não tenha gerido os recursos. Além disso, os documentos anexados à defesa são inservíveis à demonstração da regularidade da aplicação das verbas destinadas ao TC/PAC 0371/2010, pois se referem basicamente a despesas com alimentação escolar e educação de jovens e adultos, e não com execução de sistemas de abastecimento de água.
13	Discordo, entretanto, com relação à quantificação do dano. Creio ser de demasiado rigor impugnar todo o valor repassado, uma vez que se verificou in loco que os sistemas de abastecimento de água foram devidamente implantados e entraram em operação, resultando em benefício efetivo para as comunidades alvo. Ademais, a prestação de contas parcial, englobando as duas primeiras parcelas do instrumento de repasse, recebera aprovação da concedente, que verificara a adequação das respectivas demonstrações e a compatibilidade com a execução física à época.
14	Considero, desse modo, que o débito deve se restringir ao valor da última parcela transferida ao município em 10/6/2015, composta das quantias de R$ 375.617,00 e R$ 171.076,00, para a qual não houve prestação de contas. A responsabilidade pode ser adequadamente atribuída ao Sr. Elias Guimarães Santiago, que não apresentou a devida prestação de contas final e não procurou adotar medidas para o resguardo do erário. Como se trata exatamente da irregularidade tratada nesta TCE (omissão do gestor em prestar contas) e o presente entendimento representa redução do montante impugnado, torna-se desnecessário providenciar nova citação, pois o contraditório já foi regularmente instaurado. Diante da inocorrência de prescrição da pretensão punitiva e da ausência de demonstração da boa-fé, mostra-se cabível julgar as contas desse gestor.
15	No que concerne ao Município de Concórdia do Pará/PA, compreendo não ser pertinente sua responsabilização nestes autos. A irregularidade ensejadora do dano se refere à omissão quanto ao dever de prestar contas, o que constitui obrigação pessoal do gestor público. Outrossim, não percebo hipótese de benefício indevido do ente federado convenente. Trata-se da ausência de comprovação da regularidade na aplicação dos recursos públicos, e não de desvio de finalidade.
16	Ante o exposto, este representante do Ministério Público de Contas manifesta divergência parcial em relação ao exame efetuado pela unidade técnica e propõe excluir o Município de Concórdia do Pará/PA da relação processual; julgar irregulares as contas do Sr. Elias Guimarães Santiago, condená-lo ao recolhimento de débito equivalente a R$ 546.693,00 em 10/6/2015, sancioná-lo com multa proporcional ao dano; e enviar cópia da decisão à Procuradoria da República no Pará."
É o Relatório.

Pedro Felipe Alves Ribeiro (OAB-PA 26.575), representando Elias Guimarães Santiago.

Subprocurador-Geral Paulo Soares Bugarin.

TOMADA DE CONTAS ESPECIAL. RECURSOS FEDERAIS PROVENIENTES DO TERMO DE COMPROMISSO TC/PAC 0371/2010. OMISSÃO NO DEVER DE PRESTAR CONTAS. CITAÇÃO. EXCLUSÃO DA RESPONSABILIDADE DO ENTE MUNICIPAL. REJEIÇÃO DAS ALEGAÇÕES DE DEFESA DO PREFEITO. CONTAS IRREGULARES. DÉBITO. MULTA. COMUNICAÇÃO.

TOMADA DE CONTAS ESPECIAL (TCE)

Secretaria de Controle Externo de Tomada de Contas Especial (Secex-TCE).

Trata-se de tomada de contas especial instaurada pela Fundação Nacional de Saúde (Funasa) em desfavor de Elias Guimarães Santiago, como então prefeito de Concórdia - PA (gestões: 2009-2012 e 2017-2020) , diante da omissão no dever de prestar contas dos recursos federais repassados por meio do Termo de Compromisso TC/PAC n.º 371/2010 para a implantação do sistema de abastecimento de água sob o valor original de R$ 1.891.280,31 pelo aporte de R$ 1.822.310,00 em recursos federais e R$ 68.970,31 em recursos da contrapartida, tendo a vigência do ajuste sido estipulada para o período de 31/12/2010 a 19/12/2016, com o prazo para a prestação de contas fixado em 17/02/2017.
2.	Como visto, a partir do Relatório do Tomador de Contas Especial n.º 592, de 2020 (Peça 66) , foi assinalada a responsabilidade de Elias Guimarães Santiago pelo dano ao erário sob o valor original de R$ 1.822.310,00 ante a omissão no dever de prestar contas dos recursos federais transferidos no bojo do aludido ajuste. 
3.	Por conseguinte, no âmbito do TCU, a Secex-TCE promoveu a regular citação solidária do aludido município e de Elias Guimarães Santiago, além da adicional audiência de Elias Guimarães Santiago, para apresentarem as respectivas defesas ou recolherem o correspondente débito diante da não comprovação da boa e regular aplicação dos recursos federais repassados no âmbito do TC/PAC 0371/2010, mas, a despeito da regular citação, o referido município não apresentou a sua defesa, nem efetuou, tampouco, o recolhimento do débito.
4.	Contudo, por intermédio do respectivo representante legal, Elias Guimarães Santiago apresentou, em suma, as seguintes alegações: (a) a obrigação de prestar contas do ajuste seria do prefeito sucessor (Antônio do Nascimento Guimarães) , pois, no seu mandato, teria ocorrido a execução da maior parte do aludido termo de compromisso; e (b) teria gerido apenas os recursos provenientes da primeira parcela do ajuste entre setembro e outubro de 2012.
5.	Por sua vez, ao analisar a referida defesa, a Secex-TCE assinalou, em suma, os seguintes aspectos: (i) o TC/PAC 0371/2010 apresentou a peculiaridade de ter sido celebrado durante a gestão de Elias Guimarães Santiago entre 2009 e 2012, além de ter sido parcialmente executado durante a gestão do seu sucessor, tendo o prazo final para a prestação de contas ficado coincidente com a nova gestão de Elias Guimarães Santiago (2017-2020) , e, assim, o aludido responsável, como signatário da avença, teria o pleno conhecimento da necessidade de apresentação da prestação final de contas do ajuste; (ii) a jurisprudência fixada pelo TCU a partir, por exemplo, do Acórdão 857/2017-TCU-Plenário, e dos Acórdãos 503/2016 e 3.576/2019, da 2ª Câmara, estaria firmada no sentido de o dever de prestar contas recair sobre o gestor fixado temporalmente para a prestação de contas; (iii) não seria necessariamente relevante que a execução da maior parte do ajuste tenha sido realizada durante a gestão do prefeito antecessor, pois o dever de prestar contas surge no encerramento do prazo para a prestação de contas; e (iv) não foram apresentadas as eventuais justificativas para a perda do prazo no dever de prestar contas.
6.	De todo modo, após a análise final do feito, a unidade técnica propôs a fixação do novo e improrrogável prazo para o aludido município comprovar o recolhimento do débito.
7.	O Parquet especial divergiu parcialmente, contudo, da aludida proposta da unidade técnica, sugerindo, para tanto, o afastamento da responsabilidade do ente municipal, com a correção sobre o valor do débito, sem prejuízo de, no mérito, pugnar pela imediata irregularidade das contas de Elias Guimarães Santiago para condená-lo ao pagamento do correspondente débito sobre as duas parcelas finais do ajuste, além de lhe aplicar a subsequente multa legal.
8.	O TCU pode incorporar o parecer da unidade técnica, com os ajustes propostos pelo MPTCU, a estas razões de decidir.
9.	Eis que não subsistiria a cogitada necessidade de promover o retorno do presente processo para buscar a citação de outros eventuais responsáveis, estando esse entendimento, aliás, em plena sintonia com a jurisprudência fixada pelo TCU a partir, por exemplo, dos Acórdãos 4.002/2020 e 5.297/2013, da 2ª Câmara, e dos Acórdãos 1.170/2017 e 1.223/2015, do Plenário, já que a ausência dessa nova citação não resultaria em prejuízo à defesa do atual responsável, não só porque o presente processo já estaria em plenas condições de efetivo julgamento pelo TCU, mas também porque a solidariedade passiva seria legalmente erigida em favor do ente estatal credor, e não das eventuais pessoas privadas devedoras, podendo, se for o caso, o atual condenado ajuizar a superveniente ação regressiva em desfavor de outros eventuais responsáveis supostamente coobrigados.
10.	Bem se sabe que, em sintonia, entre outros, com os Acórdãos 1.194/2009 e 3.991/2015, da 1ª Câmara, os Acórdãos 27/2004, 6.235/2013 e 3.223/2017, da 2ª Câmara, e os Acórdãos 11/1997 e 997/2015, do Plenário, a jurisprudência do TCU estaria firmada no sentido da pessoal responsabilidade de todos os eventuais gestores pela comprovação da boa e regular aplicação dos recursos federais recebidos mediante convênio ou instrumentos congêneres, submetendo todo aquele que administra os recursos públicos ao dever de demonstrar o correto emprego dos valores federais, nos termos do art. 70, parágrafo único, da Constituição de 1988 e do art. 93 do Decreto-Lei n.º 200, de 1967.
11.	Diante, então, da ausência de elementos capazes de demonstrar a boa e regular aplicação dos recursos federais, para além da ausência de evidenciação do nexo causal entre os recursos federais aportados e os supostos dispêndios incorridos no aludido ajuste, a partir da omissão no dever de prestar contas do aludido termo de compromisso, a impugnação desses supostos dispêndios configurou a ofensa não só às regras legais, mas também aos princípios basilares da administração pública, já que, ao final e ao cabo, o gestor deixou de prestar a devida satisfação à sociedade sobre o efetivo emprego dos recursos públicos postos à sua disposição, e, assim, restaria confirmada a presunção legal de dano ao erário em face do eventual desvio ou desperdício dos respectivos recursos federais, restando por aí adequada a proposta do MPTCU para a imediata condenação do aludido responsável em débito e em multa.
12.	Não subsistiria, enfim, a prescrição da pretensão punitiva do TCU, já que, nos termos do Acórdão 1441/2016-TCU-Plenário, não transcorreu o período superior a dez anos entre a ordem para a citação no âmbito do TCU, em 31/5/2021 (Peça 81) , e a data fatal para a prestação de contas final do aludido ajuste, em 17/2/2017 (Peça 66, p. 2) .
13.	Ocorre que, por meio do aludido Acórdão 1.441/2016 proferido na Sessão Extraordinária de 8/6/2016, o Plenário do TCU firmou o seu entendimento no sentido de que a prescrição da pretensão punitiva deve seguir a regra geral do prazo decenal, contado a partir do fato, em linha com o art. 205 do Código Civil brasileiro, interrompendo a contagem do aludido prazo com a ordem de citação, nos termos do art. 240, caput, da Lei n.º 13.105 (Código Processual Civil) , de 2015.
14.	Sem prejuízo, no entanto, do respeito a esse entendimento do Tribunal, deve ser reiterada a minha ressalva já registrada em vários outros julgados do TCU no sentido de que, na ausência de lei específica, o TCU não deveria aplicar qualquer prazo prescricional sobre a referida pretensão punitiva ou, então, na pior das hipóteses, o Tribunal deveria aplicar a regra prescricional fixada pela Lei n.º 9.873/1999, não só porque ela trataria diretamente de prescrição no âmbito do direito administrativo sancionador, mas também porque, entre outras medidas, a aludida lei mandaria aplicar o prazo prescricional penal, quando a infração administrativa também configure crime, além de determinar expressamente que, diante de ilícito continuado ou permanente, a contagem do prazo deve iniciar a partir da cessação do aludido ilícito.
15.	A despeito, então, de registrar essa minha posição pessoal, o TCU deve promover a pronta aplicação da multa legal em desfavor do aludido responsável a partir do entendimento fixado pelo aludido Acórdão 1441/2016-TCU-Plenário, sem prejuízo de promover a exclusão do município no presente processo diante da ausência de efetivo benefício dos recursos federais em prol do aludido ente político local.
16.	Contudo, como a malsinada irregularidade configuraria a eventual conduta dolosa no sentido de efetivamente facilitar, permitir ou concorrer para que pessoa física ou jurídica privada incorpore ou utilize, de forma indevida, rendas, verbas ou valores integrantes do acervo patrimonial da administração pública, sem a observância das formalidades legais ou regulamentares aplicáveis, resultando no eventual ilícito doloso de improbidade administrativa causador do aludido prejuízo ao erário, nos termos, por exemplo, do art. 10, I e II, além do art. 11, VI, da Lei n.º 8.429, de 1992, com a alteração promovida pela Lei n.º 14.230, de 2021, a eventual prescrição da ação de ressarcimento ao erário também não subsistiria, estando esse entendimento em plena consonância com a jurisprudência fixada pelo STF no bojo do RE 852.475-SP, com o trânsito em julgado a partir de 6/12/2019, diante da Tese de Repercussão Geral n.º 897 no sentido de que "São imprescritíveis as ações de ressarcimento ao erário fundadas na prática de ato doloso tipificado na Lei de Improbidade Administrativa".
17.	O TCU deve julgar irregulares, portanto, as contas de Elias Guimarães Santiago para condená-lo ao pagamento do correspondente débito, além de lhe aplicar a multa prevista no art. 57 da Lei n.º 8.443, de 1992, sem prejuízo de excluir a responsabilidade do ente municipal na presente relação processual e de promover o ajuste sobre o valor do correspondente débito, como proposto pelo MPTCU.
Ante o exposto, pugno pela prolação do Acórdão ora submetido a este Colegiado.
TCU, Sala das Sessões, em 19 de abril de 2022.
Ministro-Substituto ANDRÉ LUÍS DE CARVALHO 
Relator